臺北高等行政法院判決
　　　　　　　　　　　　　　　　　　 93年度訴字第01171號
　　　　　　　　　　　　　　　.
原　　　告　甲○○
訴訟代理人　許智誠律師
被　　　告　行政院
代　表　人　乙○○院長）住同.
訴訟代理人　戊○○
　　　　　　庚○○
參　加　人　陸軍總司令部
訴訟代理人　丁○○
輔助參加人　臺北縣政府
代　表　人　丙○○縣長）住同.
訴訟代理人　己○○
上列當事人間因收回被徵收土地事件，原告不服行政院中華民國
93年2月11日院臺訴字第0930081444號訴願決定，提起行政訴訟
。本院判決如下：
　　主  文
原告之訴駁回。
訴訟費用由原告負擔。
　　事  實
壹、事實概要：
　  緣參加人陸軍總司令部為興建8671衛材庫，需用坐落當時臺
    北縣板橋鎮○○段等土地，報經被告行政院以民國（下同）
    53年5月30日台53內字第3780號令核准徵收。原告甲○○於
    89年6月16日以因前述8671衛材庫之興建，其所有臺北縣板
    橋市○○段246-5地號（重測、併編為公館段696地號）土地
    （下稱系爭土地），經輔助參加人臺北縣政府以53年6月28
    日北府清地四字第6970號公告徵收，然現已廢止核准計畫之
    使用，向輔助參加人請求照價收回系爭土地。案經輔助參加
    人於89年9月26日勘查結果，以本件徵收後已於54年間興建
    完成營舍（建華營區），業依徵收計畫使用完畢，要不發生
    原土地所有權人得照原徵收價額收回土地之問題，且原告已
    逾申請收回之期限，無行為時土地法第219條之適用，擬不
    予發還，報經被告90年5月21日台（90）內地字第9065023號
    函同意照辦，輔助參加人據以90年6月8日90北府地用字第
    193795號函復原告。原告迭行陳情，輔助參加人以90年8月7
    日90北府地用字第273497號及同年8月23日90北府地用字第
    303032號函復，原告不服，向內政部提起訴願，經內政部91
    年1月7日台內訴字第09000084510號訴願決定駁回，訴經本
    院91年度訴字第782號判決，略以本件應以原核准徵收機關
    為核准收回與否之處分機關，將原訴願決定撤銷。內政部以
    原告係不服被告90年5月21日台（90）內地字第9065023號函
    ，移由被告受理，嗣經行政院以93年2月11日院臺訴字第
    0930081444號作成訴願駁回決定，原告等仍不服，遂向本院
    提起行政訴訟。
貳、兩造聲明：
一、原告聲明求為判決：
(一)、訴願決定及原處分均撤銷，並命被告作成准予收回系爭土地
    之處分。
(二)、訴訟費用由被告負擔。
二、被告聲明求為判決：
(一)、駁回原告之訴。
(二)、訴訟費用由原告負擔。
參、兩造之爭點：
一、原告主張之理由：
(一)、所謂「不依核准計畫使用」，應包含「自始不依核准計畫使
    用」及「嗣後不依核准計畫使用」兩者：
１、按「徵收土地」係屬干涉行政（侵害行政）性質，係對受干
    涉對象，直接限制其權利，自應受較嚴格之法律羈束，司法
    院釋字第425號、第409號解釋分別釋有明文。上開解釋雖作
    成於本件徵收發生以後之86年及85年間，惟於土地公用徵收
    上，其理念應可適用。依德國通說，廣義之比例原則包括適
    當性原則、必要性原則及衡量性原則，上開3原則依序規定
    於我國現行行政程序法第7條第1款至第3款。經查，原告系
    爭土地被徵收當時之土地法第219條規定之所謂「不依核准
    計畫使用」，依法學上之法律條文解釋方法，自應包括「自
    始不依核准計畫使用」及「嗣後不依核准計畫使用」兩種情
    形，始符干涉行政（侵害行政）應受較嚴格法律羈束及上述
    解釋土地徵收及其程序，均係基於特定目的與用途，使得為
    之，必須符合必要性與比例原則之意旨。本件輔助參加人於
    53 年6月28日以北府清地四字第6970號之公告徵收系爭土地
    ，被徵收土地既已於84年間依原徵收計畫使用完畢，其原徵
    收之目的及土地用途，已不存在，自屬「嗣後不依核准計畫
    使用」之情形，基此，徵收機關理應按前揭為徵收行為時之
    土地法第219條規定，於原土地所有權人請求時，依原徵收
    價額迅予返還被徵收土地予原告，始符憲法第15條人民財產
    權應予保障及第143條人民依法取得之土地所有權，應受法
    律保障規定之意旨。惟，參加人於依「8671衛材庫」徵收計
    畫使用完畢後，被告隨即於84年間違法自行函准變更為「非
    公用財產」，專案讓售與內政部，逕自作為「規劃新社區開
    發之使用」，置原土地所有權人之權益於不顧，顯然假「公
    用徵收」之名，行「轉手買賣」之實。按，新社區開發乃興
    利色彩濃厚之私經濟行為，開發地區及周邊地域，勢將因此
    開發而共蒙開發後之龐大利益。政府機關早期以「公用事業
    使用」為名，以極不相當較市價低廉甚多之價格，強制徵收
    原告所有之土地，強制原告為公共利益作特別犧牲，剝奪原
    告對自有財產之所有權，卻於依原核准計畫使用完峻後，不
    將原徵收土地依法歸還原告，竟續為剝奪原告之財產利益，
    改以其他名目，逕轉售挪為新社區開發之用，此種強制剝奪
    土地，擅自改作他用之行為，顯已嚴重違背憲法保障人民財
    產權之本旨。
２、被告之決定理由證諸上揭法理，顯有違憲之情，於法律條文
    之解釋上，亦無可取，蓋：
(1)、土地法第219條所謂「不依核准計劃使用」，在法條解釋上
    ，應包括「自始不依」及「嗣後不依」，此正如「給付不能
    」分為「自始不能」及「嗣後不能」。適用法律時不應為限
    縮解釋，以免嚴重損及人民權利。系爭土地嗣後既不依核准
    計劃使用，自應返還原土地權利人。上開函示，逕為限縮解
    釋，排除「嗣後不依」之情形，遽謂「縱令此後對於該項土
    地另有使用或處分，係屬於土地所有權人之行使範疇」，顯
    然忽略系爭土地係以公權力剝奪人民財產之強制徵收，並非
    基於「私法自治」與「當事人意思自主」精神之民間買賣。
(2)、公法上之土地強制徵收權，係基於特定之公用目的，而在立
    法上所作之特殊考量，該特定目的如不存在，強制徵收之權
    源即失所附麗，政府即無剝奪人民土地權利之權力，已徵收
    之土地應予返還。如此始能符合「公用」徵收之立法本旨，
    並與憲法所揭示之土地政策基本原則及土地法第208條國家
    「因公用事業之需要」，得依土地法規定徵收私有土地之規
    定一致。再參諸民法第179條規定，系爭土地雖曾依法徵收
    ，但既已不作公用目的，即已無徵收之原因，政府自應返還
    土地。
(二)、本案系爭土地徵收機關「嗣後不依核准計畫使用」之情事，
    應適用35年4月29日修正公布之土地法第219條規定，始符公
    平正義：
１、本案被告於84年5月30日函准輔助參加人將系爭土地變更為
    非公用財產，專案讓售內政部規畫新社區開發，並未通知原
    告，原告係於89年始行知悉此「嗣後不依核准計畫使用」情
    事，原決定書認原告係於89年6月16日申請收回被徵收之土
    地，自應依申請當時（即89年1月26日修正公布之土地法第
    219條規定）之土地法規定審認，此種見解，顯然悖離法理
    ，在實際執行上為不可能實現之事。惟查，本件係於53年公
    告徵收，並通知補償，如依前揭89年修正公布之土地法第
    219條規定，本案原告於89年知悉被徵收之土地有嗣後不依
    核准計畫使用之情形時，早已逾越法條所要求之「徵收補償
    發給完竣屆滿1年之次日起5年內」請求權時效，亦即按此立
    法，原告請求權根本無從行使，按民法第128條規定消滅時
    效，自請求權可行使時起算。本案原告自知悉時，請求權即
    已無從行使，更遑論消滅時效之起算，如此嗣後以立法任意
    剝奪人民財產權，顯不符合公平、正義。基此，本案自應適
    用53年徵收時之土地法（即35年4月29日修正公布）第219條
    規定，即「徵收私有土地後，不依核准計劃使用，或於徵收
    完畢1年後不實行使用者，其原土地所有權人得照原徵收價
    額收回其土地。」於被徵收之土地嗣後不依核准計畫使用後
    ，土地所有權人知悉此情事，並得行使其照原徵收價額收回
    其土地之請求權時，始能依民法所定請求權之一般消滅時效
    期間，開始計算其15年之請求權時效，始符公平、正義。
２、參酌法律不溯既往之基本原則，審酌本案「嗣後不依核准計
    畫使用」之特別情事及原告迨至89年始行知悉之情狀，自應
    認定本案原告按原徵收價額收回其土地之請求權時效，應自
    其知悉時始行起算，而不應逕以現行土地法219條第1項規定
    強行適用於本案。綜合前述，本件原告聲請收回系爭土地，
    並無訴願決定書所稱已逾行使收回權期間之情形，原訴願決
    定及原處分均有違誤，應予撤銷。
二、被告主張之理由：
(一)、本件依本院91年度訴字第782號判決理由判斷略以，土地法
    未就申請收回被徵收土地之規範適用作任何指示性規定，故
    應以收回請求權成立要件齊備時之規定作為應適用之法規範
    ，．．．本件原告主張系爭土地於行政院係以84年5月30日
    台84財19275號函准變更為非公用財產時起，即屬「（嗣後
    ）不依核准計畫使用」被徵收土地，原告即應享有收回請求
    權，．．．，就原告主張收回請求權成立要件從事形式上認
    定，自應以行政院核准變更系爭土地為非公用財產時之土地
    法規定作為適用之法規範，亦即應適用78年12月29日令修正
    公布之土地法第219條規定，合先敘明。
(二)、原告於89年6月16日向輔助參加人申請原所有土地已廢止核
    准徵收計畫之使用，請求照價收回被徵收土地，經輔助參加
    人以89年6月23日90北府地用字第233199號函請需地機關查
    明原徵收計畫使用情形，及系爭土地現行使用狀況為何？案
    經參加人所屬政治作戰部89年9月5日伯耐字第5779號書函說
    明「．．．二、卷查首揭地號土地．．．供本軍8671號衛材
    庫使用，業依徵收計畫使用完畢。另行政院後以84年5月30
    日台84財19275號函准變更為非公用財產，專案讓售內政部
    規劃新社區開發；財政部國有財產局北辦處84年12月5日台
    財產北一字第8403256號函，請板橋地政事務所辦理管理機
    關變更登記為國有財產局。」復經輔助參加人於89年9月26
    日邀集各相關單位至現場實地勘查，作成結論以「一、本案
    土地徵收後其土地上原建有營舍（建華營區），業依徵收計
    畫使用完畢。．．．。本案土地於53年徵收後既已依計畫完
    成使用之事實，行政院56年5月2日台內字第3263號令：『徵
    收土地如以依原核准計畫所定之使用期限使用，則其法定要
    件即已具備，縱令此後對該項土地另有使用或處分，係屬土
    地所有權之行使範疇，要不發生原土地所有權人得照原徵收
    價額收回土地之問題』，故江先生之申請不符合土地法219
    條之規定。」嗣報經被告90年5月21日台（90）內地字第
    9065023號函同意照辦，輔助參加人據以90年6月8日90北府
    地用字第193795號函復原告，依法尚無不合。
(三)、復依前本院判決理由見解：系爭土地於行政院84年5月30 日
    台84財19275號函核准變更為非公用財產，則本件收回請求
    權成立要件從形式上認定，以行政院核准變更系爭土地為非
    公用財產時之土地法規定作為應適用之法規範，亦即應適用
    78年12月29日令修正公布之土地法第219條規定。準此，本
    件縱適用78年12月29日令修正公布之土地法第219條規定，
    原告亦逾申請收回之期限，併予說明。綜上論結，本件徵收
    時為53年，已於54年依照核准徵收計畫使用，其後於徵收計
    畫使用完竣後，土地已成為國有，則其後土地如何使用，並
    不受限於原來之徵收計畫。故此部份適用之法律依據為35
    年之土地法，惟如果是關於其後系爭土地辦理變更使用部分
    ，被告主張適用之法律依據為78年土地法規定。本案原告之
    訴為無理由。
　　理  由
壹、參加人陸軍總司令部為興建8671衛材庫，需用坐落當時臺北
    縣板橋鎮○○段等土地，報經被告行政院以53年5月30日台
    53內字第3780號令核准徵收。原告甲○○於89年6月16日以
    因前述8671衛材庫之興建，其所有臺北縣板橋市○○段
    246-5地號（重測、併編為公館段696地號）系爭土地，經輔
    助參加人臺北縣政府以53年6月28日北府清地四字第6970號
    公告徵收，然現已廢止核准計畫之使用，向輔助參加人請求
    照價收回系爭土地。案經輔助參加人於89年9月26日勘查結
    果，以本件徵收後已於54年間興建完成營舍（建華營區），
    業依徵收計畫使用完畢，要不發生原土地所有權人得照原徵
    收價額收回土地之問題，且原告已逾申請收回之期限，無行
    為時土地法第219條之適用，擬不予發還，報經被告90年5月
    21日台（90）內地字第9065023號函同意照辦等情，有上開
    核准徵收函、原告收回申請書、台北縣政府會勘紀錄、被告
    同意函附於原處分卷可稽，並為兩造所不爭，堪認為實。
貳、原告不服，循序提起本件行政訴訟，主張：徵收土地應基於
    公共使用為目的，系爭土地於84年變更使用計畫，成為非公
    用財產，參加人顯然假公用徵收之名，行轉手買賣之實。本
    件被徵收土地既已於84年間依原徵收計劃使用完畢，自屬「
    嗣後不依核准計畫使用」之情形，自應准予收回。本件請求
    收回系爭土地之請求權依據為53年徵收時之土地法第219條
    （即35年公布施行之土地法），原告認為當時土地法並無收
    回權5年之時效規定，所以本件不能適用新法（即78年土地
    法增加收回權5年時效期間限制）有關收回權時效之規定。
    僅徵收係發生於78年以後才能適用新法規定云云。是以兩造
    爭執之要點為：原告是否已逾申請收回之期限？本件是否合
    於收回之要件？
參、本院判斷如下：
一、原告是否已逾申請收回之期限？
1、本案土地於民國五十三年徵收，依徵收當時土地法第二百十
   九條之規定：「徵收私有土地後，不依核准計畫使用，或於
   徵收完畢後不實行使用者，其原土地所有權人得照原徵收價
   額收回其土地」，並無收回權行使期間之規定。至七十八年
   十二月二十九日修正公布之土地法第219條第1項始明文規定
   ：「私有土地經徵收後，有左列情形之一者，原土地所有權
   人得於徵收補償發給完竣屆滿1年之次日起5年內，向該管市
   、縣地政機關聲請照徵收價額收回其土地：一、徵收補償費
   發給完竣屆滿1年，未依徵收計畫開使用者。二、未依核准徵
   收原定興辦事業用者。」是本件是否適用徵收時之土地法，
   首應論述。
2、按「各機關受理人民聲請許可案件適用法規時，除依其性質
   應適用行為時之法規外，如在處理程序終結前，據以准許之
   法規有變更者，適用新法規。但舊法規有利於當事人而新法
   規未廢除或禁止所聲請之事項者，適用舊法規。」中央法規
   標準法第18條定有明文，明定關於人民聲請許可案件，應適
   用申請時之法規，僅在聲請後法規有變動時，採從新從優原
   則而已。本件原告於89年6月16日提出收回之申請，自應適用
   78年12月29日令修正公布之土地法第219條規定，而受土地所
   有權人於徵收補償發給完竣屆滿1年之次日起5年內，聲請照
   徵收價額收回土地期間之限制，又關於行使收回權期間係78
   年12月29日令修正公布之土地法所為之規定，則本件時效起
   算至遲應於法規施行之日起起算，則自民國七十八年十二月
   二十九日作修正施行，原告至遲應於施行屆滿1年之次日起5
   年內為申請，詎原告遲至89年6月16日始申請收回，顯已逾78
   年施行之土地法所規定之收回期間，自屬於法不合。原告主
   張無收回期間之限制，要無可採。
3、退一步言，縱認應適用徵收時之法令，惟按公法與私法，雖
   各具特殊性質，但二者亦有其共通之原理，私法規定之表現
   一般法理者，應亦可適用於公法關係，行政法院（改制後為
   最高行政法院）五十二年判字第三四五號判例可資參照，另
   查公法上請求權之消滅時效，固屬憲法上法律保留事項，不
   容行政機關以授權命令逕行規定其期間。惟於公法上請求權
   在法律未明定其時效期間前，亦應許類推適用相關公法或民
   法關於時效之規定，以填補該請求權無時效規定之漏洞（司
   法院釋字第四七四號解釋參照）。此項類推適用，係填補立
   法意旨之脫漏，不論係行政機關對人民之請求或人民對行政
   機關之公法上請求，均有消滅時效之適用，始符合法律安定
   之要求，亦應認與法律保留原則無違。是以行政法學之通說
   ，就公法上請求權之消滅時效，應類推適用民法第一百二十
   五條前段、第一百二十八條之規定：「請求權，因十五年間
   不行使而消滅。」「消滅時效，自請求權得行使時起算。」
   是被告八十三年五月三日台（八三）內地字第八三七七三七
   七號函釋亦以：「．．．為修正前之土地法第二百十九條未
   若修正後之同法對於原土地所有權人之收回權有期限之限制
   ，而多數學者及部分實務上見解對於修正前土地法第二百十
   九條行使收回權期間，認為應類推適用民法第三百八十條．
   ．．及民法第一百二十五條一般請求權十五年時效期間之規
   定」亦有相同見解在案。依學者及實務上見解，均認為應自
   徵收完畢之日，‧‧‧」。經查，本件業於行政院以五十三
   年五月三十日台五十三內字第三七八０號令核准徵收後，系
   爭被徵收土地於53年9月1日即因徵收而辦理登記，此有內政
   部卷附臺北縣板橋市○○段696號地號土地登記簿影本記載可
   按，是以本件收回權時效期間之起算點從53年9月1日開始起
   算，至68年9月1日業已滿15年，本件收回權應已罹於時效而
   消滅。
二、本件是否合於收回之要件？
1、再退萬步言，縱採原告主張本件應以行政院以84年5月30日台
   84財19275號函准變更為非公用財產，專案讓售內政部規劃新
   社區開發收回事由發生時起算收回之期限，而未罹於時效。
2、惟查，本件徵收後已於54年間興建完成營舍（建華營區），
   業依徵收計畫使用完畢，嗣雖依本院84年5月30日台84財字第
   19275號函准變更為非公用財產，專案讓售內政部規劃新社區
   開發等情，固有參加人所屬政治作戰部89年9月5日伯耐字第5
   779號書函說明：「．．．二、卷查首揭地號土地．．．供本
   軍8671號衛材庫使用，業依徵收計畫使用完畢。另行政院以
   84年5月30日台84財19275號函准變更為非公用財產，專案讓
   售內政部規劃新社區開發；財政部國有財產局北辦處84年12
   月5日台財產北一字第8403256號函，請板橋地政事務所辦理
   管理機關變更登記為國有財產局。」復經輔助參加人於89年9
   月26日邀集各相關單位至現場實地勘查，有上開函及會勘紀
   錄可稽，並為兩造所不爭之事實，惟此係屬於土地所有權之
   行使範疇，要不發生原土地所有權人得照原徵收價格收回其
   土地之問題，尚非得以系爭被徵收土地嗣後變更為非公用財
   產，而謂有未依徵收計畫使用之情形。原告主張：不依核准
   計畫使用包括不繼續依原徵收計畫使用之情形云云，並不足
   採。
肆、從而，被告依首揭規定，否准原告收回系爭被徵收土地之申
    請，並無不合。訴願決定遞予駁回，亦無違誤，均應予維持
    。本件原告之訴為無理由，應予駁回。
據上論結，本件原告之訴為無理由，爰依行政訴訟法第九十八條
第三項前段，判決如主文。
中　　華　　民　　國　　94　　年　 　5　　月　 27  　 日
                       第五庭 審判長 法  官 葉百修
                                     法  官 李玉卿
                                     法  官 劉介中
上為正本係照原本作成。
如不服本判決，應於送達後20日內，向本院提出上訴狀並表明上
訴理由，如於本判決宣示後送達前提起上訴者，應於判決送達後
20日內補提上訴理由書（須按他造人數附繕本）。
中　　華　　民　　國　　94　　年　 　5　　月　 27  　 日
                                     書記官 黃明和
